【裁判字號】    89,簡上,455
【裁判日期】    900316
【裁判案由】    給付會款
【裁判全文】
臺灣臺中地方法院民事判決  八十九年度簡上字第四五五號
    上  訴  人  甲○○
    訴訟代理人  張績寶律師
    複  代理人  張瓊文律師
    被上訴人    乙○○  住臺中.
右當事人間請求給付會款事件，上訴人對於中華民國八十九年九月七日本院沙鹿簡易庭第一
審判決（八十九年度沙簡字第六一○號），提起上訴，本院判決如左：
    主      文
上訴駁回。
第二審訴訟費用由上訴人負擔。
    事      實
甲、上訴人方面：
壹、聲明：
一、原判決廢棄。
二、被上訴人第一審之訴及假執行之聲請均駁回。
三、第一、二審訴訟費用由被上訴人負擔。
貳、陳述：除與原判決記載相同者，茲引用之外，補稱：查本件被上訴人曾於民國（下同）
    八十八年一月間，在臺中市○○街七十九號之處所，與上訴人、訴外人胡宏文、孫榮昌
    等人達成協議，約定由孫榮昌加入被上訴人所召集之系爭合會，再由孫榮昌將得標後，
    將可向被上訴人收取會金之債權，轉讓予孫榮昌之債權人即本件上訴人甲○○、胡宏文
    等人（轉讓予上訴人之部分為壹拾陸萬元），以抵償孫榮昌之前積欠上訴人及訴外人胡
    宏文之債務，此為民法第二百九十四條第一項規定所允許，且依此條文之規定，被上訴
    人對於孫榮昌得標後所應給付之會款，應向上訴人及訴外人胡宏文清償，不得逕向孫榮
    昌清償，否則不生清償之效力。
    惟上訴人乙○○於訴外人孫德昌得標後，竟將會款直接給付予訴外人孫榮昌，對已獲債
    權轉讓而取得債權人地位之上訴人及胡宏文，自不生清償效力；因而被上訴人對上訴人
    仍負有債務，上訴人自得以其對被上訴人所負之債務，主張抵銷。
    而本件上訴人除於先前以口頭對被上訴人主張抵銷，另被上訴人於原審八十九年八月二
    十四日答辯狀中，亦再次對被上訴人主張抵銷，是本件被上訴人對於上訴人之債權既經
    上訴人主張抵銷，應不復存在，被上訴人自不得再對上訴人主張應為會款之給付。
參、證據：除引用原審所提證據外，並聲請訊問證人胡宏文、孫榮昌。
乙、被上訴人方面：
壹、聲明：（一）駁回上訴；（二）訴訟費用由上訴人負擔。
貳、陳述：除與原判決記載相同者，茲引用之外，補稱：
一、上訴人甲○○聲稱參加訴外人孫榮昌召募之互助會，於該互助會第八會時，即遭訴外人
    孫榮昌倒會，因此擬將對於訴外人孫榮昌之壹拾陸萬元會款債權，與被上訴人對上訴人
    之壹拾伍萬元會款債權互相抵銷，惟上訴人對於孫榮昌之債權應由上訴人對於訴外人孫
    榮昌直接取討，與被上訴人無涉，再被上訴人本身亦遭訴外人孫德昌倒會金額達貳拾捌
    萬元。
二、上訴人所述擬由訴外人孫榮昌加入被上訴人所召募之互助會協議云云，因訴外人孫榮昌
    本人無法如期繳交會款，以致沒有加入（此有互助單影本為證，互助單上並無孫榮昌之
    名字），否則被上訴人亦會抵銷孫榮昌所積欠之貳拾捌萬元會款，是以上訴人對於被上
    訴人並未取得債權人之地位。
參、證據：引用原審所提證據，另提出被上訴人乙○○所召募之互助會會單影本一份及孫榮
昌所立之本票影本一紙。
    理    由
一、本件被上訴人於原審起訴主張：上訴人於八十七年十二月二十日，參加被上訴人所召集
    之民間互助會，會首連同會員合計二十會，迄八十九年七月二十日止，每會參萬元，詎
    上訴人於八十八年七月二十日得標後，自八十九年三月份起，即拒不付款，迄八十九年
    七月二十日止，共積欠被上訴人之死會會款為壹拾伍萬元，經屢次催討未果，乃提起本
    訴請求上訴人應給付被上訴人壹拾伍萬元及法定遲延利息。
二、上訴人則以：訴外人孫榮昌對於被上訴人具有合會金之債權，並已將其對於被上訴人部
    分之債權壹拾陸萬元讓與上訴人，故被上訴人實另積欠上訴人壹拾陸萬元之債務，上訴
    人自得對被上訴人主張抵銷，被上訴人自不得再向上訴人主張應為給付等語資為抗辯。
三、按當事人主張有利於己之事實者，就其事實有舉證之責，民事訴訟法第二百七十七條前
    段定有明文。本件被上訴人起訴主張上訴人積欠其會款壹拾伍萬元之事實，為上訴人所
    不爭執，並據其提出八十七年十二月二十日起會之互助會會單一份及中郵管區第二支局
    第二二四號存證信函一件為證，被上訴人主張上訴人有積欠其壹拾伍萬元會款未清償之
    事實，堪信為真實。又上訴人雖以被上訴人另對其負有壹拾陸萬元之債務，且已屆清償
    期，而主張以該債權與其積欠被上訴人之上述壹拾伍萬元債務互相抵銷等語資為抗辯，
    然上訴人上述抵銷抗辯之事實，業為被上訴人所否認，上訴人就其主張被上訴人積欠其
    壹拾陸萬元之有利事實，自應負舉證責任。是本件應審究之爭點為：（一）訴外人孫榮
    昌是否積欠上訴人壹拾陸萬元會款？（二）孫榮昌是否有參加被上訴人於八十七年十二
    月二十日之互助會，並於參加時與兩造約定將會款壹拾陸萬元之債權，移轉予上訴人，
    以抵償其積欠上訴人之壹拾陸萬元會款債務？經查：
（一）上訴人稱訴外人孫榮昌積欠其壹拾陸萬會款之事實，業據其提出其於八十七年四月五
      日起會之互助會簿一件為證，且為證人孫榮昌到庭證述屬實，上訴人辯稱：其對孫榮
      昌有壹拾陸萬元之會款債權存在，堪信為真。
（二）又上訴人辯稱孫榮昌亦有參加本件系爭八十七年十二月二十日，由被上訴人擔任會首
      起會之互助會之事實，雖為被上訴人所否認，惟證人孫榮昌到庭證稱：
      「我有參加被上訴人之互助會，是第二會才加入，我是第二會就標到會，會款肆拾貳
      萬元，實拿參拾萬元，當初雖然有協議，我因為急於付票款，所以其他的人就沒有還
      ，當初約定標到會款，是由我拿去清償，不是由被上訴人拿去清償，會款是我欠的，
      我願意和兩造來洽談」等語（詳參本院八十九年十二月二十二日準備程序筆錄），按
      民法債編於八十八年四月二十一日增訂第七百零九條之三規定，對於合會應訂立會單
      ，採要式性，惟該條文係於八十九年五月五日始生效力，即新法施行前，互助會仍屬
      於會首與會員間之契約，並無上開新增訂條文之適用，即不以須用一定方式為必要，
      僅須會首與會員間有合意即可，不以在合會簿上登載為必要，是尚不得以會單上無孫
      榮昌之名字即認孫榮昌未參加被上訴人八十七年十二月二十日所召集之互助會。況孫
      榮昌業已到庭陳證：其確有參加被上訴人八十七年十二月二十日起會之互助會，且已
      於第二會取得會款，衡諸常理，如孫榮昌未參加被上訴人之互助會，何需自承參與互
      助會，且已標得會款，而對被上訴人負有繳納死會會款之義務？又證人胡宏文亦到庭
      結證稱：「…孫榮昌另外參加的互助會是被上訴人所召集的，後來孫榮昌標到會，但
      我不知道他有拿到多少錢，孫榮昌為何名字沒有在被上訴人的互助會名單上我不清楚
      ，孫榮昌所參加的互助會我也有參加，正確時間我不記得，當初只談孫榮昌要參加這
      個會，至於如何參加我不清楚」等語（詳參本院八十九年十二月二十二日準備程序筆
      錄），核與孫榮昌所證：有參與被上訴人八十七年十二月二十日起會之互助會之事實
      相符，是上訴人辯稱：孫榮昌有參加被上訴人於八十七年十二月二十日起會之互助會
      之事實，應屬可採。
（三）另孫榮昌雖有參加被上訴人於八十七年十二月二十日所召集之互助會，惟上訴人主張
      孫榮昌於參加互助會時，即已將對被上訴人所得請求之部分會款請求權壹拾陸萬元轉
      讓予其云云，然查：按互助會於民法八十九年五月五日修正施行前，僅為會首與會員
      間之債權債務關係，會員必待標得會款時，或互助會終止時，方得對會首主張會款請
      求權，會員於參加互助會時，對會首尚無會款請求權。是上訴人辯稱：兩造與孫榮昌
      、胡宏文協議，由孫榮昌參加被上訴人所招集之互助會，並用孫榮昌所標的之會款來
      清償其對兩造及胡宏文等人之債務，於孫榮昌參加互會時，即已將壹拾陸萬元債權移
      轉予上訴人云云。惟孫榮昌之互助會款請求權於參加互助會時，既尚未發生，何能移
      轉？又互助會會員必待標得會款後，方得計算其實際所得請求之會款，於其參加互助
      會時，所得請求之會款數額並未確定，如何移轉債權？另證人胡宏文固證稱：「…他
      欠我會款壹拾伍萬元，尚未清償，他有言他還要參加另壹個會，如果有標到的話，會
      款要讓我、上訴人、被上訴人，還有另外一個會員來平分…」等語。惟依其所證並無
      法證明孫榮昌有讓與壹拾陸萬元債權予上訴人之事實，且本件孫榮昌所標得之會款為
      肆拾貳萬元，業經孫榮昌到庭陳證甚明，如為平分，上訴人何能取得壹拾陸萬元債權
      ？再參諸孫榮昌前述：「我有參加被上訴人之互助會，是第二會才加入，我是第二會
      就標到會，會款肆拾貳萬元，實拿參拾萬元，當初雖然有協議，我因為急於付票款，
      所以其他的人就沒有還，當初約定標到會款，是由我拿去清償，不是由被上訴人拿去
      清償…」等證詞，縱認孫榮昌參加被上訴人互助會原意是要以該會標的之會款來清償
      債務，惟其尚未標得會款，何來轉讓會款債權？且其證稱：會款是由其本人拿去清償
      ，而非由被上訴人拿去清償，更明其於標得會款時，會款請求權仍屬其所有，其本應
      將所取得之款項，對上訴人等人清償債務，惟其並未履行，然此僅為孫榮昌個人債務
      不履行行為，自不得以此即認孫榮昌於參加互助會時，有將對被上訴人取得之壹拾陸
      萬元會款請求權讓與上訴人。按債權讓與係準物權契約，必須由當事人互相表示意思
      一致，該債權移轉契約始為成立，本件訴外人孫榮昌與上訴人僅約定標到之合會金由
      其拿去清償，而非由被上訴人將該得標之合會金直接向上訴人等人清償，孫榮昌並無
      將該合會金債權移轉予上訴人之意思，上訴人所辯之系爭債權讓與契約顯未存在，被
      上訴人對上訴人並未負有任何債務，從而，上訴人辯稱：其對被上訴人有壹拾陸萬元
      債權可供抵銷系爭積欠被上訴人之壹拾伍萬元債務之事實，實無足採。
四、綜上所述，本件被上訴人本於民間互助會會首與會員間之法律關係，訴請上訴人給付會
    款壹拾伍萬元及自起訴狀送達之翌日（即八十九年八月八日）起至清償日止按週年利率
    百分之五計算之法定遲延利息，為有理由，原審依被上訴人之請求，為被上訴人勝訴之
    判決，並依職權宣告假執行，於法並無不合。上訴意旨指摘原判決不當，求予廢棄改判
    ，為無理由，應予駁回。
五、本件事證已明，兩造其餘之主張與舉證，經核均與本院前揭認定無礙，爰不一一論述，
    附予敘明。
據上論結，本件上訴為無理由，依民事訴訟法第四百三十六條之一第三項、第四百四十九條
第一項、第七十八條，判決如主文。
中        華        民        國   九十     年      三       月     十六      日
                                        臺灣臺中地方法院民事第四庭
                                        審判長法官    王      銘
                                        法      官    林  學  晴
                                        法      官    王  金  洲
右為正本係照原本作成。
本判決不得上訴。
中        華        民        國   九十     年      三       月     十六      日
                                        法院書記官


司法院資訊處製作；財團法人民間司法改革基金會備份。
